臺灣屏東地方法院刑事判決
110年度金訴字第44號
公  訴  人  臺灣屏東地方檢察署檢察官
被      告  柯沛蓁


選任辯護人  林福容律師
上列被告因違反銀行法等案件，經檢察官提起公訴（108年度偵
續字第36號），本院於民國111年11月4日辯論終結，判決如下：
    主  文
丙○○犯詐欺取財罪，處有期徒刑參月，如易科罰金，以新臺幣壹
仟元折算壹日。緩刑貳年。緩刑期內付保護管束；應自本判決確
定之日起壹年內，接受法治教育貳場次。
　　事  實
一、丙○○貪圖得人國際股份有限公司（下稱得人公司）為推廣經
    銷所支付之獎金，竟基於意圖為自己不法所有之詐欺取財故
    意，於民國105年8月24日8時許，在甲○○○位於屏東縣○○鎮○○
    路00號住處內，以推銷購買儲蓄險保單之名義，向甲○○○佯
    稱：先前所購買之儲蓄險保單已到期，現在買保險還可以送
    東西，可以儲蓄起來，3個月領一次錢，大約領2、3年即可
    連本帶利領回繳出去的保費云云，致甲○○○不疑有他，認為
    丙○○推銷之金融商品確係儲蓄保險而陷於錯誤，遂於同日偕
    同丙○○前往屏東縣恆春鎮農會，將新臺幣（下同）82萬6200
    元匯入得人公司所申辦之中國信託商業銀行帳號0000000000
    00號帳戶內；而丙○○事後才將得人公司之經銷合約書1份交
    給甲○○○。嗣甲○○○因僅收受得人公司共給付19萬2543元，經
    詢問丙○○後，始知購買之金融商品並非儲蓄保險。
二、案經甲○○○訴由屏東縣政府警察局恆春分局報告臺灣屏東地
    方檢察署檢察官偵查起訴。
    理  由
壹、有罪部分
一、本案證據均經檢察官、被告丙○○及其辯護人同意具有證據能
    力，爰不贅述（本院卷第107頁、第213至214頁）。
二、前述詐欺取財事實，經被告於本院審理時坦承不諱（本院卷第388頁），核與證人即告訴人甲○○○證述：因誤信被告所言，以為購買儲蓄保險，而匯款並簽立得人公司經銷合約等情相符（警卷第25至35頁，偵字卷第12至15、91至94頁，偵續字卷第86至92頁，本院卷第229至243頁），並有告訴人與得人公司所簽立之經銷合約書、得人公司開立給告訴人之105年9月1日統一發票、屏東縣恆春鎮農會匯款申請書及取款憑條翻拍照片、告訴人所有屏東縣恆春鎮農會活期性存款存摺封面暨內頁交易往來明細（警卷第43至61頁）、朝陽人壽聚富萬能終身壽險簡式要保書、保險契約終止申請書、被告與告訴人之子乙○○於通訊軟體LINE之對話紀錄截圖、得人公司銷貨憑單（偵字卷第20至21、63至78、95至99頁）、被告與乙○○間之通話譯文（偵續字卷第94至148頁）在卷可稽。本案事證明確，被告犯行堪以認定。
三、論罪科刑：
（一）核被告所為，係犯刑法第339條第1項之詐欺取財罪。
（二）爰審酌：
　 1、被告身為保險經紀公司之私人業務助理，不思提升專業，
      詳實對客戶告知金融商品內容，明知得人公司經銷合約僅
      記載「得」發給車馬補助費，表示不一定會發給，竟利用
      告訴人因信任被告而不會詳閱審核文件之情形，以推銷購
      買儲蓄險保單之名義，向告訴人佯稱：其以前所購買之儲
      蓄險保單已經到期，現在買保險可以送東西，大約2、3年
      即可連本帶利領回全部保費云云，而對告訴人施以詐術，
      使告訴人誤認可以一直領款，因此匯款82萬6200元至得人
      公司之帳戶內，被告所為實有不該。因被告利用職業及告
      訴人之信任，且告訴人交付之金額甚鉅，卻僅領回2次車
      馬補助費共19萬2543元，損失達60餘萬元，不適宜僅量處
      罰金刑或拘役刑。
　 2、惟念被告已屆中年45歲，以前始終沒有犯罪紀錄，此有臺
      灣高等法院被告前案紀錄表附卷可佐（本院卷第19頁），
      可見素行良好，本性不壞，僅係因貪圖利益，一時失慮而
      犯本案。其雖一度於偵查中及本院準備程序否認犯罪，惟
      最終仍知於本院辯論終結前坦承認罪，並與告訴人達成和
      解而持續履行中，獲得告訴人原諒，有本院調解筆錄附卷
      可參（本院卷第337頁），尚見悔改之意，足認犯後態度
      良好。故也沒有從重量處不得易科罰金之刑的必要。
　 3、綜上所述，並考量被告自述目前仍從事保險經紀公司之業
      務助理，每月收入約2萬5000元，教育程度為專科畢業，
      家庭狀況為已婚，有3位未成年子女需要扶養，名下無財
      產等一切情狀，量處如主文所示之刑，再依其職業、資力
      及社會地位，諭知易科罰金之折算標準。
（三）緩刑及所附條件：
　 1、被告未曾因故意犯罪，而受有期徒刑以上刑之宣告，有臺
      灣高等法院被告前案紀錄表附卷可佐（本院卷第19頁）。
      此次因一時失慮，致罹刑典，事後已知坦認犯行，足徵其
      悔意，信經此刑之宣告後，應知警惕而無再犯之虞。本院
      認暫不執行其刑為當，爰依刑法第74條第1項第1款規定，
      併予宣告緩刑如主文所示之期間，以啟自新。
　 2、因被告法治觀念薄弱，為使被告深切記取教訓，勿再輕蹈
      法網，依刑法第74條第2項第8款規定，命其應自本判決確
      定之日起1年之緩刑期內，接受法治教育2場次，並依刑法
      第93條第1項第2款規定，諭知於緩刑期內付保護管束。
　 3、以上為緩刑宣告所附帶之條件，如果違反前述負擔而情節
      重大，足認原宣告之緩刑難收其預期效果，而有執行刑罰
      之必要者，依刑法第75條之1第1項第4款規定，檢察官得
      聲請法院撤銷被告緩刑之宣告。
四、不宣告沒收：
（一）告訴人因陷於錯誤所匯款之82萬6200元，係匯入得人公司
      所有帳戶，並非由被告取得，依法不得對被告沒收。
（二）被告雖因告訴人與得人公司簽立經銷合約，而可取得推廣
      獎金6萬7500元。惟其迄今仍未收到該筆款項，也沒有用
      以扣抵其向得人公司購買合約之價金，業據被告於本院審
      理中陳明（本院卷第385頁），亦無證據可認被告因此獲
      犯罪所得，爰不宣告沒收。
貳、不另為無罪部分
一、公訴意旨雖認被告前述對告訴人詐欺取財之犯行，係另基於
    非法經營收受存款業務之故意，而構成銀行法第125條第1項
    前段之非法經營銀行業務罪嫌云云，並舉出：①被告供述、②
    證人即告訴人之證述、證人乙○○、林郁智、沈素卿之證述；
    ③南山人壽保單、朝陽人壽聚富萬能終身壽險簡式要保書、
    保險契約終止申請書；④被告、告訴人、證人沈素卿、案外
    人林秀春所簽立之經銷合約書；⑤臺灣銀行新臺幣存（放）
    款牌告利率畫面；⑥屏東縣恆春鎮農會匯款申請書及屏東縣
    恆春鎮農會活期性存款存摺影本，作為證據。
二、法律規定解釋：
（一）按銀行法第29條規定：「除法律另有規定者外，非銀行不
      得經營收受存款、受託經理信託資金、公眾財產或辦理國
      內外匯兌業務」。而違反銀行法第29條第1項規定者，依
      同法第125條第1項前段規定：「處3年以上10年以下有期
      徒刑，得併科新臺幣1000萬元以上2億元以下罰金」。
（二）所謂收受存款，依銀行法第5條之1規定，係指向不特定多
      數人收受款項、或吸收資金，並約定返還本金或給付相當
      或高於本金之行為而言。又以借款、收受投資、使加入為
      股東或其他名義，向多數人或不特定之人收受款項或吸收
      資金，而約定或給付與本金顯不相當之紅利、利息、股息
      或其他報酬，依銀行法第29條之1規定，以收受存款論。
（三）依上所述，銀行法第125條第1項前段所規定之「非法經營
      銀行業務罪」，係以行為人向不特定多數人「收受存款」
      為構成要件。如果行為人未收受存款，就沒有實施「非法
      經營銀行業務罪」構成要件行為，則除有其他實施構成要
      件行為之共犯外，尚不能構成非法經營銀行業務罪。
三、經查：
（一）公訴意旨認為告訴人係直接匯款至得人公司所申辦之中國
      信託商業銀行帳戶內，並舉前述編號⑥屏東縣恆春鎮農會
      匯款申請書為證（警卷第51頁），顯然被告並未向告訴人
      收受存款。又公訴檢察官於本院審理中，當庭陳明僅起訴
      被告為單獨犯，被告與得人公司之間並無關係等情（本院
      卷第366至367頁），可見得人公司向告訴人收受存款，尚
      不能等同於是被告向告訴人收受存款。故被告既然沒有直
      接或間接向告訴人收取存款，就沒有實施構成要件行為，
      自無所謂「非法經營銀行業務」犯行可言。
（二）得人公司雖收受告訴人之匯款，惟依得人公司與告訴人所
      成立之經銷合約書第5條規定可知（警卷第43頁），其上
      記載「得」發給車馬補助費，並非「應」發給。依社會上
      一般人之理解，可知該車馬補助費是「不一定」會發給；
      即使不發給也沒有違反契約義務。故不至於會使簽約人認
      為得人公司有約定或給付與本金顯不相當之紅利、利息、
      股息或其他報酬，不能因此認為得人公司以此經銷合約向
      不特定多數人收受款項或吸收資金，會構成所謂銀行法上
      所稱之「收受存款」行為。因此，即使被告對告訴人施以
      詐術，使得人公司收受告訴人之匯款，或許可以認為其有
      與得人公司「共同」非法經營銀行業務或「幫助」得人公
      司非法經營銀行業務之意思，惟本案既然沒有非法經營銀
      行業務之正犯存在，被告也無從構成「共同」或「幫助」
      非法經營收受存款業務罪。
（三）綜上所述，依檢察官就被告非法經營收受存款業務部分犯
      行所為起訴事實及所舉證據，不足以證明被告確係犯罪，
      依法本應為被告此部分無罪之諭知。惟公訴意旨認此部分
      與前述有罪部分有想像競合犯之一罪關係，故就此部分爰
      不另為無罪之諭知。
據上論斷，應依刑事訴訟法第299條第1項前段，判決如主文。
本案經檢察官李忠勲提起公訴，檢察官王雪鴻、廖期弘到庭執行
職務。
中　　華　　民　　國　　111 　年　　11　　月　　25　　日
                  刑事第六庭    審判長法  官  李宗濡
　　　　　　　　　                    法  官  李松諺
　　　　　　　　　                    法  官  楊孟穎
以上正本證明與原本無異。
如不服本判決應於收受判決後20日內向本院提出上訴書狀，並應敘述具體理由；其未敘述上訴理由者，應於上訴期間屆滿後20日內向本院補提理由書（均須按他造當事人之人數附繕本）「切勿逕送上級法院」。　　　　　　　　　　　　　　　　　　　
中　　華　　民　　國　　111 　年　　11　　月　　28　　日
　　　　　　　　　　　　　　　　　　　書記官  魏慧夷
附錄本判決論罪科刑法條：
中華民國刑法第339條
（普通詐欺罪）
意圖為自己或第三人不法之所有，以詐術使人將本人或第三人之
物交付者，處5年以下有期徒刑、拘役或科或併科50萬元以下罰
金。
以前項方法得財產上不法之利益或使第三人得之者，亦同。
前二項之未遂犯罰之。